【裁判字號】    95,簡上,112
【裁判日期】    951130
【裁判案由】    傷害
【裁判全文】
台灣基隆地方法院刑事判決             95年度簡上字第112號
上  訴  人  台灣基隆地方法院檢察署檢察官
被      告  乙○○
                    國民
上列上訴人因被告傷害案件，不服本院基隆簡易庭95年度基簡字
第535 號中華民國95年6 月22日所為第一審刑事簡易判決（偵查
案號：95年度偵字第1615號）提起上訴，本院管轄第二審之合議
庭判決如下：
    主  文
上訴駁回。
    事實及理由
壹、書類引用
    原審簡易判決以被告乙○○傷害人之身體，觸犯刑法第277
    條第1 項傷害罪，而判處拘役55日，如易科罰金，以300 元
    折算壹日。本院審理結果，認為第一審簡易判決之認事用法
    及量刑均無不當，應予維持，爰引用後述第一審簡易判決書
    所記載之事實、證據及理由，並作補充之說明。
貳、上訴意旨
    檢察官因告訴人甲○○之請求而上訴之意旨，以告訴人遭受
    被告傷害後，視力僅餘0.3 ，幾近失明，原判決僅量處拘役
    55日，有失公平，是以請求撤銷原判決，改判較重之刑云云
    。
參、駁回理由
    本院依下列理由，認為原審簡易判決之認事用法及量刑俱無
    瑕疵，並無撤銷改判之事由，是以檢察官之上訴並無理由，
    應予駁回：
一、比較新舊法
１、比較原則
    按刑法於95年7 月1 日修正施行，依修正後之刑法第2 條第
    1 項，行為後法律有變更者，適用行為時之法律，但行為後
    之法律有利於行為人者，適用最有利於行為人之法律。新刑
    法第2 條乃係規範行為後法律變更所生新舊法比較適用之準
    據法，故於95年7 月1 日新刑法修正施行後，如有涉及比較
    新舊法之問題，即應逕依新刑法即現行刑法第2 條第1項 規
    定，為「從舊從輕」之比較（參見最高法院95年度第8 次刑
    事庭會議決議）。而且，比較時應就罪刑有關之共犯、未遂
    犯、連續犯、牽連犯（按：連續犯與牽連犯於95年7 月1 日
    起刪除）、結合犯以及累犯加重、自首減輕、及其他法定加
    減原因與加減例等一切情形，綜其全部之結果而為比較，再
    適用最有利於行為人之法律處斷（參見24年上字第4634 號
    判例），亦即應本於統一性及整體性原則，綜其全部罪刑之
    結果而為比較。
２、本案情形
Ａ、重傷定義
    刑法第10條第4 項關於重傷之定義，修正前之其第一款為「
    毀敗一目或二目之視能」，修正後之第一款則為「毀敗或嚴
    重減損一目或二目之視能」。被告行為後之法律有變更，告
    訴人之左眼受傷後，其裸視為０點０五，最佳矯正視力為０
    點三，有衛生署基隆醫院診斷證明書及台灣大學醫學院附設
    醫院診斷證明書各一紙在卷可稽，依修正前之規定，其左眼
    尚未毀敗，故非重傷；依修正後之規定，其左眼已經嚴重減
    損視力，已是重傷。因此，修正前之規定對被告有利，揆諸
    前開規定，應適用修正前之規定，認其並非重傷而為普通傷
    害。
Ｂ、適用條文
    刑法第277第1項條規定：「傷害人之身體或健康者，處3 年
    以下有期徒刑、拘役或1 千元以下罰金。」依據罰金罰鍰提
    高標準條例第1 條前段之規定：「依法應處罰金、罰鍰者，
    就其原定數額得提高為2 倍至10倍。」修正前之刑法第33條
    第5 款之規定：「罰金：1 元以上。」是以刑法第277 條第
    1 項規定之罰金刑上限為銀元10,000元、下限為銀元1 元，
    經以1 比3 之比例折算後，該條所定罰金刑之上限為新台幣
    30,000元、下限為新台幣3 元。其次，依95年6 月14日增訂
    公布之刑法施行法第1 條之1 規定：「中華民國94年1 月7
    日刑法修正施行後，刑法分則編所定罰金之貨幣單位為新台
    幣。94年1 月7 日刑法修正時，刑法分則編未修正之條文定
    有罰金者，自94年1 月7 日刑法修正施行後，就其數額提高
    為30倍。但72年6 月26日至94年1 月7 日新增或修正之條文
    ，就其所定數額提高為3 倍。」依修正後之刑法第33條第5
    款規定：「罰金：新台幣1,000 元以上，以百元計算之。」
    刑法第277 條第1 項規定之罰金上限為新台幣30,000元，下
    限為新台幣1,000 元。準此，經比較新舊法之結果，刑法第
    277 條第1 項所定之罰金上限雖均為新台幣30,000元，惟關
    於罰金刑之下限，依舊法之規定為新台幣3 元，而依新法之
    規定則為新台幣1,000 元，是以適用舊法對於被告並無不利
    ，依前開刑法第2 條第1 項前段之規定，自應適用被告行為
    時之法律論罪科刑。原審簡易判決以修正前刑法第277 條第
    1 項之傷害罪而論處，並無不當。
Ｃ、易科罰金
    按易刑處分即易科罰金之折算標準、易服勞役之折算標準及
    期限，於95年7 月1 日修正刑法施行後，亦應為新舊法律之
    比較適用（最高法院95年度第八次刑事庭會議決議參照）。
    查被告行為後，刑法第41條第1 項前段業已修正，茲依修正
    前刑法第41條第1 項前段規定：「犯最重本刑為五年以下有
    期徒刑以下之刑之罪，而受六個月以下有期徒刑或拘役之宣
    告，因身體、教育、職業、家庭之關係或其他正當事由，執
    行顯有困難者，得以一元以上三元以下折算一日，易科罰金
    。」修正前罰金罰鍰提高標準條例第2 條前段規定（業因配
    合刑法修正而經公告刪除）：「依刑法第四十一條易科罰金
    或第四十二條第二項易服勞役者，均就其原定數額提高為一
    百倍折算一日。」被告行為時之易科罰金折算標準，本應以
    銀元300 元折算1 日，經以現行法規所定貨幣單位折算新台
    幣條例第2 條規定之折算比例，換算其單位幣值為新台幣，
    即應以新台幣900 元折算1 日。較之95年7 月1 日修正施行
    之刑法第41條第1 項前段規定：「犯最重本刑為五年以下有
    期徒刑以下之刑之罪，而受六個月以下有期徒刑或拘役之宣
    告者，得以新臺幣一千元、二千元或三千元折算一日，易科
    罰金。」修正前之折算標準顯然較有利於被告，按諸首開說
    明，本件自應適用修正前刑法第41條第1 項前段暨修正前罰
    金罰鍰提高標準條例第2 條規定，諭知如易科罰金之折算標
    準。因此，原審簡易判決以修正前之上述規定，而諭知易科
    罰金之折算標準，亦無不當。
二、證據法則
１、告訴人之指訴
    按被告以外之人於審判外之言詞或書面陳述，除法律有規定
    者外，不得作為證據，刑事訴訟法第159條第1項固定有明文
    。惟被告以外之人於審判外之陳述，雖不符第159條之1至第
    159 條之4之規定，而經當事人於審判程序同意作為證據，
    法院審酌該言詞陳述或書面陳述作成時之情況，認為適當者
    ，亦得為證據；當事人、代理人或辯護人於法院調查證據時
    ，知有第159條第1項不得為證據之情形，而未於言詞辯論終
    結前聲明異議者，視為有前項之同意，同法第159條之5定有
    明文。經查：在本院審理中，被告就本院所引告訴人於審判
    外之言詞及書面陳述，其證據能力並未爭執，本院審酌該等
    言詞陳述或書面陳述作成時之情況，並無非法取得等不適當
    之情形，且經本院於審判期日依法進行證據之調查、辯論，
    被告於訴訟上之程序權，已受保障，依刑事訴訟法第159條
    之5之規定，自有證據能力。
２、證人之證言
    按被告以外之人於審判外之言詞或書面陳述，除法律有規定
    者外，不得作為證據，刑事訴訟法第159 條第1 項固有明文
    。然則，被告以外之人於偵查中向檢察官所為之陳述，除顯
    有不可信之情況者外，得為證據，刑事訴訟法第159 條之1
    第2 項亦規定甚明。所謂「顯有不可信性」，係指陳述是否
    出於供述者之真意、有無違法取供情事之信用性而言，故應
    就偵查或調查筆錄製作之原因、過程及其功能等項加以綜合
    觀察，據以判斷該傳聞證據是否「非顯不可信」之情況，倘
    可據以認定其任意性暨信用性俱無疑慮者，即可例外賦予證
    據能力，俾其成為法院審判時之適格證據資料；換言之，「
    證據能力」所強調者，實乃其作為認定被告犯罪證據之資格
    ，此與其內容究否足以證明被告犯罪之「證明力」，尚有層
    次上之差別，不容混為一談。經查：代行告訴人於偵查中係
    在具結後，以證人身分證稱：證人何子漢及簡淑娟二人於偵
    查中之證詞，係彼此所親自見聞，而且具體明確，並係在檢
    察官告以偽證罪之處罰規定以後，先行具結而後陳述。此觀
    之檢察官之訊問筆錄暨證人結文二紙存卷可考。因此，上開
    陳述內容之任意性，自已足供擔保。此外，復未見檢察官在
    偵查中有何違法取供而不具信用性之情事，應認上開陳述並
    「非顯不可信」，依刑事訴訟法第159 條之1 第2 項規定，
    自應例外賦予其證據適格之地位，而認其具有證據能力，足
    以作為判斷被告是否傷害及被害人是否已達重傷程度之證據
    方法。至於證人陳述是否可信，乃證明力之問題。
３、醫師之診斷證明書
    刑事訴訟法第159 條之4 所定，觀其第2 款之立法理由，其
    所稱因該等文係於通常業務過程不間斷、有規律而準確之記
    載，通常有會計人員或記帳人員等校對其正確性，大部分紀
    錄係完成於業務終了前後，無預見日後可能會被提供作為證
    據之偽造動機，其虛偽之可能性小等語，旨在說明何以此種
    文書可以例外賦予證據能力，而為傳聞證據排除法則之例外
    ，並非指該等業務文書不得就「具體個案」而為之，亦非指
    該等業務文書限於「經常處於可受公開檢查之狀態」，始足
    當之。經查：卷附「衛生署基隆醫院診斷證明書」及「台灣
    大學醫學院附設醫院診斷證明書」各一紙，係被害人住院之
    醫師，執行其醫療業務後所須製作之證明文書，當然屬於「
    從事業務之人於業務上製作之證明文書」（台灣高等法院
    920801決議參照），既查無顯不可信之情況，該文書自得作
    為證據而有證據能力。
三、事實認定
１、傷害事實
    起訴事實業據被告坦承不諱，核與告訴人指訴相符，並經證
    人何子漢及簡淑娟二人證明屬實，且有「衛生署基隆醫院診
    斷證明書」及「台灣大學醫學院附設醫院診斷證明書」各一
    紙附卷足憑，足見被告之自白與事實相符，可以採信。其犯
    行洵堪認定。
２、並非重傷
    如前所述，刑法第10條第4 項關於重傷之定義，修正前之其
    第一款為「毀敗一目或二目之視能」，修正後之第一款則為
    「毀敗或嚴重減損一目或二目之視能」。被告行為後之法律
    有變更，告訴人之左眼受傷後，其裸視為０點０五，最佳矯
    正視力為０點三，有衛生署基隆醫院診斷證明書及台灣大學
    醫學院附設醫院診斷證明書各一紙在卷可稽，依修正前之規
    定，其左眼尚未毀敗，故非重傷；依修正後之規定，其左眼
    已經嚴重減損視力，已是重傷。因此，修正前之規定對被告
    有利，揆諸前開規定，應適用修正前之規定，認其並非重傷
    而為普通傷害。告訴人雖稱「經戴上矯正器後，視力僅餘0
    .3 ， 幾近失明，是否惡化，尚在未定之天」，然則，觀之
    重傷定義之修正理由為：「本條第四項第一款至第五款原係
    有關生理機能重傷之規定，第六款則為關於機能以外身體與
    健康重傷之規定。其第一款至第五款均以毀敗為詞，依實務
    之見解，關於視能、聽能等機能，須完全喪失機能，始符合
    各該款要件；如僅減損甚或嚴重減損效能並未完全喪失機能
    者，縱有不治或難治情形，亦不能適用同條項第六款之規定
    ，仍屬普通傷害之範圍（參照最高法院二十五年上字第四六
    八０號、三十年上字第四四五號、四十年台上字第七三號判
    例），既與一般社會觀念有所出入，而機能以外身體或健康
    倘有重傷不治或難治情形之傷害，則又認係重傷（第六款）
    。兩者寬嚴不一，已欠合理；且普通傷害法定最高刑度為三
    年有期徒刑（參見第二百七十七條第一項），而重傷罪法定
    刑最低度刑為五年有期徒刑（參見第二百七十八條第一項）
    ，兩者法定刑輕重甚為懸殊，故嚴重減損機能仍屬普通傷害
    ，實嫌寬縱，不論就刑法對人體保護機能而言，抑依法律之
    平衡合理之精神而論，均宜將嚴重減損生理機能納入重傷定
    義，爰於第四項第一款至第五款增列『嚴重減損』字樣，以
    期公允。」由此可見，在修法之前，實務一向之見解認為：
    該條第一款至第五款既以「毀敗」為詞，自須完全喪失機能
    ，始符合各該款要件；縱有嚴重減損效能而未完全喪失機能
    者，縱有不治或難治情形，亦不能適用同條項第六款之規定
    ，仍屬普通傷害之範圍。因此，本院雖對告訴人之際遇表示
    同情，然亦無法超越法律之規定，逕行認定告訴人之傷勢已
    至「重傷」，而改依重傷罪論處，亦即本院對被告只能依普
    通傷害罪加以處斷。
四、法律適用
１、所犯罪名
    核被告所為，係犯刑法第277 條第1 項之傷害罪。
２、無從變更法條
    告訴人確有前述嚴重減損視力之情形，惟因是在修正前之舊
    法時期，並非在修正後之新法時期，是以本院亦無從依職權
    變更法條，而改依重傷罪論處。
五、刑罰裁量
１、罪刑相當原則
Ａ、自刑罰理論觀之
    就刑罰之報應理論言之，刑罰係以其具有痛苦性之本質，來
    均衡具有不法本質之犯罪，藉以衡平行為人之罪責，使行為
    人得因責任抵償而贖罪，而社會正義得以實現義，是故強調
    「刑罰之輕重應與罪責之輕重成比例」，是為司法上之罪刑
    相當原則。其報應之內容即為自由之剝奪，亦即有期徒刑之
    相加，而監獄即為執行報應之場所。再就特別預防理論言之
    ，受刑人之犯罪係社會化過程之障礙，應使其在監執行，以
    接受再教育而求其再社會化。復就一般預防理論觀之，以對
    受刑人之施以刑罰，作為威嚇他人之手段，不過刑罰之附帶
    作用，並非其主要目的。關於刑罰之目的，通常採取綜合理
    論，各國皆然；既有報應罪責，又有預防再犯，並有嚇阻他
    人犯罪之功能；惟報應理論所強調之「刑罰之輕重應與罪責
    之輕重成比例」，仍為刑罰裁量之基本原則。
Ｂ、自憲法原則觀之
    依據前述人性尊嚴原則，「人性尊嚴不可侵犯。尊重及保護
    人性尊嚴，乃所有國家權力機構之義務。」在被告之行為責
    任確定後，其刑罰種類之賦予或自由刑之量定，均應相當而
    不可過量，否則即是違背比例原則中之相當性原則，自然不
    合司法上之「罪刑相當原則」。因此，刑事司法上之「罪刑
    相當原則」要求法官在量刑時，應依法益之位階，重所當重
    ，輕所當輕，必使罪得其刑而刑當其罪；不得重罪而輕判，
    或輕罪而重判；期使責任與刑罰得以相適應，而具有相當性
    。地藏十輪經（第三卷）云：「若犯重罪，應重治罰；若犯
    中罪，應中治罰；若犯輕罪，應輕治罰；令其慚愧，懺悔所
    犯。」其此之謂也！
２、刑罰裁量要素
    為此，本院：１、審酌各該被告之品行、生活狀況、智識程
    度、犯罪之動機、目的、犯罪所生之危害、犯後之態度等一
    切情狀之後，２、再斟酌拘役並無教化功能，乃不具實益之
    刑罰種類，立法上以廢除為宜，以資符合自由刑單一化之要
    求；六月以下之短期自由刑，既難有教化作用，又易使受刑
    人感染惡習，除非被告有受其執行之特殊必要，否則尚無宣
    告之必要；如其宣告，應以緩刑或易科罰金而調和之等情。
    ３、再考慮各該被告並未與告訴人達成和解，賠償損失；惟
    被告是否應施予刑罰並使之入監獄執行，應依刑罰理論及刑
    事政策而加以考量，斟酌重點在於被告有無執行剝奪其自由
    ，並施以監獄之教化，以使其再社會化之必要性，並非以其
    是否已經和解而為主要之判斷標準。何況，告訴人對被告提
    起附帶民事訴訟，請求判決被告給付新台幣一千八百九十七
    萬餘元，顯然已難達成民事和解等情，４、並衡量本案並非
    嚴重之衝突事件；而被告並無前科，其素行尚佳，有台灣高
    等法院被告全國前案紀錄表在卷可稽；惟其於審判中坦承犯
    行，其犯罪後之態度良好等情，因而認為原審簡易判決量處
    如拘役55日，足以使其罪刑相當，並無量刑失當之情形。
肆、據上論斷
    應依刑事訴訟法第455 條之1 第1 項、第3 項、第368 條、
    第373 條，判決如主文。
本案經檢察官丙○○到庭執行職務。
中    華    民    國    95    年    11    月    30    日
                  台灣基隆地方法院刑事第五庭
                    審判長法  官  陳  志  祥
                          法  官  楊  皓  清
                          法  官  邰  婉  玲
右正本證明與原本無異。
本判決不得上訴。
中    華    民    國    95    年    12    月    1     日
                          書記官  陸  清  敏
附錄：
刑法第277條第1項：
傷害人之身體或健康者，處 3 年以下有期徒刑、拘役或 1 千元
以下罰金。
（罰金已經罰金罰鍰提高標準條例提高為十倍）
附件一：
臺灣基隆地方法院刑事簡易判決         95年度基簡字第535號
聲  請  人    臺灣基隆地方法院檢察署檢察官
被      告    乙○○    女  44歲（民國○○年○月○○日生）
                        身分證統一編號：Ｚ000000000號
                        籍設桃園縣桃園市○○○街38號
                        現住基隆市○○區○○路191巷14號
上列被告因傷害事件，經檢察官聲請以簡易判決處刑（九十五年
度偵字第一六一五號），本院判決如下：
    主  文
乙○○傷害人之身體，處拘役伍拾伍日，如易科罰金，以佰元
折算壹日。
    事實及理由
一、本件犯罪事實及證據、理由均引用檢察官聲請簡易判決處刑
    書之記載（如附件）。
二、補充說明：告訴人甲○○於本件檢察官聲請簡易處刑後，爭
    執其未先執鞋子毆打被告乙○○頭部，而係被告先行出手拉
    扯其衣領，並即持玻璃杯丟擲，致其左眼受傷等語。然查，
    本案除被告指陳係因告訴人以鞋打其頭部，其方順手取玻璃
    杯丟擲，核與在場証人何子漢証述情節相符，且告訴人於警
    訊並自承有脫鞋防衛一節，是聲請人於犯罪事實欄記載「爭
    執中，甲○○先執其鞋子毆打乙○○頭部一下，乙○○則隨
    手拿起櫃檯上之玻璃酒杯往甲○○臉上丟去，……」，應無
    違誤，惟此部分業據乙○○撤回告訴，並經檢察官為不起訴
    在案，併此敘明。
三、爰審酌被告之品行、智識，本案因細故爭執，雖係告訴人先
    以鞋打其頭部，而持玻璃杯丟擲之犯罪動機、手段、方法、
    惟告訴人所受傷情不輕，被告犯後供承不諱，態度良好，並
    對告訴人撤回同案之傷害犯行，又被告雖有和解之意，但告
    訴人認被告縱為民事五十萬元之賠償，亦不願撤回刑事告訴
    ，暨兩造俱對被告之量刑均表無意見等一切情狀，乃量處如
    主文所示之刑，並諭知易科罰金之折算標準，以資懲儆。
四、依刑事訴訟法第四百四十九條第一項前段、第四百五十四條
    第二項，刑法第二百七十七條第一項、第四十一條第一項前
    段，罰金罰鍰提高標準條例第一條前段、第二條，逕以簡易
    判決處如主文所示之刑。
中    華    民    國    95    年    6     月    22    日
                  基隆簡易庭法  官  陳玉雲
以上正本證明與原本無異。
如不服本判決，應於判決送達後10日內，向本院提出上訴書狀，
上訴於本院合議庭，並按他造當事人之人數附具繕本。
中    華    民    國    95    年    6     月    22    日
                            書記官  王毓嫻
附件二：
臺灣基隆地方法院檢察署檢察官聲請簡易判決處刑書
                                      95年度偵字第1615號
    被      告  乙○○  女  44歲（民國○○年○月○○日生）
                        住桃園縣桃園市○○○街38號
                        居基隆市○○區○○路191巷14號
                        身分證統一編號：Ｚ000000000號
上列被告因傷害案件，業經偵查終結，認為宜聲請以簡易判決處
刑，茲敘述犯罪事實及證據並所犯法條如下：
        犯罪事實
一、乙○○係任職設在基隆市○○區○○路1號4樓之「六合卡拉
    ＯＫ店」經理。緣李宜珍偕同友人簡淑娟，共同於民國95年
    2月25日凌晨2時許，至該卡拉ＯＫ店消費，直至當日清晨6
    時許欲離開時，在上開「六合卡拉ＯＫ店」門口，因細故與
    乙○○發生口角，爭執中，甲○○先執其鞋子毆打乙○○頭
    部一下，乙○○則隨手拿起櫃臺上之玻璃酒杯往甲○○臉上
    丟去，不幸砸中甲○○臉部，致甲○○受有前額臉部撕裂傷
    、眉間臉部撕裂傷、鼻部撕裂傷、左眼部下外側撕裂傷及左
    眼角鞏膜裂傷併外傷性白內障等傷害。
二、案經甲○○訴由基隆市警察局第一分局報告偵辦。
        證據並所犯法條
一、上開事實，業據被告乙○○於警詢及偵訊時自白不諱，核與
    告訴人甲○○指訴情節相符，復經證人何子漢、簡淑娟2 人
    結證明確，復有診斷證明書2 紙在卷可資佐證，被告之自白
    堪信與事實相符，被告傷害犯嫌，洵堪認定。
二、核被告乙○○所為，係犯刑法第277條第1項之普通傷害罪嫌
    ，請依法論科。
三、另按毀敗一目或二目之視能者，毀敗一耳或二耳之視能者，
    毀敗語能、味能、嗅能者，毀敗一肢以上之機能者，毀敗生
    殖之機能者，或其他於身體或健康，有重大不治或難治之傷
    害，謂之重傷害，刑法第10條第1 項定有明文。經查，本件
    告訴人左眼受傷後，尚有糢糊視力，若完成整個療程後，估
    計可恢復到0.3 之視力，此業據告訴人指訴綦詳，有偵訊筆
    錄及署立基隆醫院診斷證明書1 紙在卷可按，是告訴人左眼
    之視能尚未達到毀敗之程度，而告訴人所受其他傷害，又均
    與上揭所述傷害不符，是告訴及報告意旨認本件被告所犯係
    刑法第278條之重傷害罪，容有誤會，附此敘明。
四、依刑事訴訟法第451 條第1 項聲請逕以簡易判決處刑。
    此    致
臺灣基隆地方法院基隆簡易庭
中    華    民    國    95    年    5     月    8     日
                               檢察官  林  秋  田
本件正本證明與原本無異
中    華    民    國    95    年    5     月    13    日
                               書記官  楊  雅  玲


司法院資訊處製作；財團法人民間司法改革基金會備份。
